【裁判字號】    99,訴,101
【裁判日期】    990510
【裁判案由】    強盜等
【裁判全文】
臺灣桃園地方法院刑事判決               99年度訴字第101號
公  訴  人  臺灣桃園地方法院檢察署檢察官
被      告  丙○○
選任辯護人  姜震律師
上列被告因強盜案件，經檢察官提起公訴（98年度偵字第22788
號），本院判決如下：
    主  文
丙○○意圖為自己不法之所有，而搶奪他人之動產，處有期徒刑
拾月；又意圖為自己不法之所有，以強暴至使不能抗拒，而取他
人之物，處有期徒刑伍年陸月。應執行有期徒刑陸年。
    事  實
一、丙○○意圖為自己不法之所有，於民國98年7 月23日凌晨4
    時10分許，基於搶奪之犯意，進入址設新竹市○○路○ 段16
    3 號之7-11統一超級商店（下稱統一超商）內佯裝購物，乃
    至櫃臺前向店員甲○○稱欲購買「七星」牌香菸9 條、「峰
    」牌香菸1 條及欲更換新臺幣（下同）8,000 元之佰元鈔票
    ，隨後轉身至商品架拿取涼麵、布丁、枇杷膏及雞精2 瓶等
    物返回櫃臺前假裝結帳，以此取信甲○○。甲○○見丙○○
    欲結帳之勢，乃不疑有他，即將「七星」牌香菸9 條、「峰
    」牌香菸1 條、總額,8000 元之佰元現鈔先行交予丙○○，
    嗣丙○○見有機可乘，乃將「七星」牌香菸9 條、「峰」牌
    香菸1 條、總額8,000 元之佰元現鈔及其另至商品架拿取之
    雞精2 瓶放入其所隨身攜帶之藍色背包1 只後，隨即趁甲○○不備之際，強行取走上揭物品，並於奪門而出之際向甲○○大吼「不准追出」後，旋逃離現場。嗣因甲○○報警處理
    ，經員警至現場調閱監視器畫面，始悉上情。
二、丙○○另意圖為自己不法所有，基於強盜之犯意，於98年7
    月26日凌晨3 時58分許，進入址設新竹市○道路○ 段20號之
    統一超商內假裝購物，乃至櫃臺前向店員乙○○稱欲購買「
    七星」牌香菸6 條、白色「大衛杜夫」牌香菸3 條，並轉身
    至商品架拿取食物請求乙○○為其微波加熱，又至商品架拿
    取三合一蜆精3 瓶返回櫃臺放置，佯裝欲將前開物品結帳，
    乙○○不疑有他，遂將「七星」牌香菸6 條及白色「大衛杜
    夫」牌香菸3 條交付予丙○○，丙○○隨即將「七星」牌香
    菸6 條、白色「大衛杜夫」牌香菸3 條及其另至商品架拿取
    之三合一蜆精3 瓶等物放入其隨身背負之藍色背包後，另要
    求乙○○至飲料櫃拿取冬瓜茶等飲料供其購買，待乙○○拿
    取飲料返回櫃臺內，丙○○即隨後進入櫃臺內，以手握按乙○○之頸部，並將乙○○推倒，復以其身體強壓乙○○於地
    等強暴手段，致使乙○○不能抗拒，而強取店內櫃臺下方保
    險櫃內現金12萬3,100 元，並起身返回櫃臺前提走裝有「七
    星」牌香菸6 條、白色「大衛杜夫」牌香菸3 條及三合一蜆
    精3 瓶之藍色背包，隨即逃離現場。嗣因乙○○報警處理，
    經員警至現場調閱監視器畫面，始悉上情。
三、案經甲○○、乙○○訴由新竹市警察局第二分局報請臺灣新
    竹地方法院檢察署檢察官呈請臺灣高等法院檢察署令轉臺灣
    桃園地方法院檢察署檢察官偵查起訴。
    理  由
壹、證據能力方面
一、按被告以外之人於偵查中向檢察官所為之陳述，除顯有不可
    信之情況者外，得為證據，刑事訴訟法第159 條之1 第2 項
    定有明文。查證人甲○○於偵查中向檢察官所為之陳述，業
    經具結，且自筆錄內容觀之，並無不正取供之情事，而無顯
    不可信之情況，依上開規定，自有證據能力。
二、再按被告以外之人於審判外之言詞或書面陳述，除法律有規
    定者外，不得作為證據；又被告以外之人於審判外之陳述，
    雖不符合刑事訴訟法第159 條之1 至第159 條之4 之規定，
    而經當事人於審判程序同意作為證據，法院審酌該言詞陳述
    或書面陳述作成時之情況，認為適當者，亦得為證據，而當
    事人、代理人或辯護人於法院調查證據時，知有上開不得為
    證據之情形，而未於言詞辯論終結前聲明異議者，視有前項
    之同意，刑事訴訟法第159 條第1 項及第159 條之5 分別定
    有明文。本件證人甲○○於警詢中所為之陳述、現場照片及
    現場攝影光碟勘驗擷取照片，雖為被告以外之人於審判外之
    言詞或書面陳述，然經本院於審判程序提示予被告及辯護人
    並告以要旨，均經被告及辯護人表示無意見，且未聲明異議
    ，又本院審酌上開證人警詢筆錄之記載，並無不正取供之情
    事，證人於警詢時並無具結之可能，且前開現場照片及現場
    攝影光碟勘驗擷取照片，亦無違法取證之情事，故就該審判
    外言詞陳述作成時之情況，應認為適當，依前揭法條意旨，
    得援為本案證據。
貳、事實認定方面
    訊之被告丙○○固坦承有於事實欄一、二所示之時地，前往
    事實欄一、二所示之統一超商內，佯裝購物而分別取走如事
    實欄一、二所示財物之事實，惟矢口否認有何搶奪及強盜犯
    行，辯稱：伊長期有精神病史，伊有服用精神疾病藥物，本
    件行為當時意識模糊，且其於事實欄二所示之時地取走統一
    超商店內財物時，並未有對被害人乙○○施以強暴行為，且
    其並未從頭到尾一直壓制被害人乙○○，被害人乙○○並無
    不能抗拒之情形云云。經查：
一、事實欄一所示搶奪部分：
(一)被告丙○○於事實欄一所示之時地，進入如事實欄一所示之
    統一超商內佯裝購物，而趁被害人甲○○不備之際，趁機搶
    奪「七星」牌香菸9 條、「峰」牌香菸1 條、現金8000元及
    雞精2 瓶後，隨即逃離現場之事實，業據被告丙○○迭於警
    詢及本院審理時均坦承不諱（各見臺灣新竹地方法院檢察署
    98年度偵字第6667號偵查卷宗第5 頁，本院審理卷第18頁背
    面、第144 頁），核與證人甲○○於警詢、偵訊及本院審理
    時之證述相符（各見同上偵卷第10頁至第11頁、第29頁至第
    30頁，本院審理卷第144 頁背面至第146 頁），且細繹卷附
    現場照片及現場攝影光碟勘驗擷取照片，被告丙○○確有至
    事實欄一所示之統一超商內拿取店內商品後，並提取置放櫃
    臺上之藍色背包1 只離開現場之畫面（見同上偵卷第12頁至
    第13頁），堪認被告丙○○於事實欄一所示之時地，進入如
    事實欄一所示之統一超商內佯裝購物，而趁被害人甲○○不
    備之際，趁機搶奪「七星」牌香菸9 條、「峰」牌香菸1 條
    、現金8000元及雞精2 瓶後，隨即逃離現場之客觀事實，已
    經灼明。
(二)被告丙○○雖以上詞置辯。惟查：
  1.按關於責任能力之內涵，依當前刑法理論，咸認包含行為人
    辨識其行為違法之能力，以及依其辨識而行為之能力。至責
    任能力有無之判斷標準，多認以生理學及心理學之混合立法
    體例為優。易言之，區分其生理原因與心理結果二者，則就
    生理原因部分，實務即可依醫學專家之鑑定結果為據，而由
    法官就心理結果部分，判斷行為人於行為時，究屬無責任能
    力或限制責任能力與否。在生理原因部分，以有無精神障礙
    或其他心智缺陷為準；在心理結果部分，則以行為人之辨識
    其行為違法，或依其辨識而行為之能力，是否屬不能、欠缺
    或顯著減低為斷。行為人不能辨識其行為違法之能力或辨識
    之能力顯著減低之情形，例如，重度智障者，對於殺人行為
    完全無法明瞭或難以明瞭其係法所禁止；行為人依其辨識違
    法而行為之能力欠缺或顯著減低之情形，例如，患有被害妄
    想症之行為人，雖知殺人為法所不許，但因被害妄想，而無
    法控制或難以控制而殺害被害人（刑法第19條修正理由參照
    ）。再按刑法上之心神喪失與精神耗弱，應依行為時精神障
    礙程度之強弱而定，如行為時之精神，對於外界事務全然缺
    乏知覺理會及判斷作用，而無自由決定意思之能力者，為心
    神喪失，如此項能力並非完全喪失，僅較普通人之平均程度
    顯然減退者，則為精神耗弱。精神病本有心神喪失及精神耗
    弱之不同，前者固可不罰，後者僅減輕其刑，故其處罰與否
    ，仍須視精神病之程度如何而定，非謂凡有精神病者均可不
    罰，且其不處罰與減輕其刑，必以其犯罪行為確在精神病中
    者為限，若其精神病時有間斷，而犯罪行為適在間斷之際者
    ，則其行為與精神病無關，即不能以夙有精神病為理由，而
    主張不罰或減輕其刑。所謂心神喪失或精神耗弱人之行為，
    係指其行為時在心神喪失或精神耗弱狀態中者而言，其有間
    發的精神病態者，即應以其行為是否出於心神喪失或耗弱狀
    態存在中，為不罰或得減之標準，不能由其犯罪後罹於精神
    病態，而與心神喪失或精神耗弱人之行為同論（最高法院29
    年度上字第866 號、26年度渝上字第237 號、22年度上字第
    1771號判例意旨參照）。
  2.稽證人甲○○於警詢時證稱：當時被告丙○○進入便利商店
    ，現場只有伊顧店。被告丙○○進入店內就邊講手機邊對伊
    說要購買9 條七星牌香菸及1 條峰牌香菸，然後要換8,000
    元的佰元鈔票，又問電話中的人是否要買其他東西，之後又
    拿了涼麵、布丁、枇杷膏等物品，在櫃臺結帳時，被告丙○○就將香菸及現金8,000 放入背包內，對伊說不准追出來，
    隨後就往正門逃逸等語（見同上偵卷第10頁背面）明確；其
    另於偵訊時結證：是伊先將8,000 元現鈔拿給被告丙○○，
    伊沒有先收對方錢再換鈔，是因為被告丙○○好像還要買東
    西，走來走去，被告丙○○拿了東西以後，對伊說，不要給
    我出來。被告丙○○當時精神狀況正常，當時被告丙○○從
    貨架上拿一堆東西到櫃臺，進來店裡就一直講電話等語（見
    同上偵卷第29頁至第30頁）綦詳；其復於本院審理時結證：
    98年7 月23日當天伊有在超商值班。案發當時，被告丙○○
    原本在店外面站著，好像在講電話，然後過沒多久，就走進
    來，被告丙○○都很正常，問伊有無賣禮盒，伊說沒有，但
    是有單罐裝的，被告丙○○就走過去看，然後拿兩罐單瓶裝
    的來結帳，結帳的時候，被告丙○○問伊有無賣煙，伊說有
    ，條狀的，被告丙○○問說有多少條，伊說被告丙○○要的
    煙大概有9 條就沒有了，被告丙○○說要買，還說要換零錢
    ，換8,000 元的佰元鈔，伊都把物品擺在桌上時，被告丙○○就把它裝到的袋子裡面，連同佰元鈔也裝入袋子裡面，然
    後就跑走了，要走之前，有威脅伊不准追出來，講完就跑走
    了。當被告丙○○跟伊說要換鈔票、要買煙、及罐裝的物品
    的時候，講話的表達沒有模糊的情況，很清楚，講話的速度
    很正常，拿到物品之後，是用跑的出去等語（見本院審理卷
    第145 頁）屬實。依上開證人甲○○之證詞可知，被告丙○○行為當時與店員之言談、舉止均正常，且其係佯裝購買香
    菸等物，並要求店員換鈔，復至商品架拿取多樣商品假裝欲
    結帳，待取信店員後，被告丙○○乃將香菸、雞精及共8,00
    0 元之佰元鈔票裝入隨身攜帶之藍色背包，並要求店員即證
    人甲○○不得追捕，隨即跑離現場。依此過程觀之，可見被
    告丙○○於行為當時，乃先拿取多樣商品至櫃臺前以分散店
    員之注意力，並向店員詢問是否有足夠之商品供其購買，使
    店員不疑有他而將商品交付，且以佯裝換鈔方式獲得店員主
    動交付現金，觀諸被告丙○○之犯罪方法，係藉勢喬裝欲購
    買商品以取信店員主動交付財物，尚非進入店內即貿然強取
    財物，衡非意識模糊之人所得為之。且被告丙○○取得商品
    及現鈔後，並非步履蹣跚，恍惚離場，竟猶知須迅速逃離現
    場，並要求店員不得追出，益徵其行為當時明知其為屬違法
    行為，是其行為當時，並無不能辨識其行為違法之能力或辨
    識之能力顯著減低乙節，至為灼明，故依上開刑法第19條修
    正理由及判例意旨說明，自難認被告丙○○於行為當時並無
    責任能力，被告丙○○辯稱行為當時意識模糊云云，尚難採
    取。
  3.況且，被告丙○○因另犯強盜案件（本院99年度訴字第44號
    ），經本院送往行政院衛生署桃園療養院為精神鑑定，行政
    院衛生署桃園療養院於99年1 月6 日以桃療醫字第09900000
    96號函覆之鑑定結果，認被告丙○○於該案案發時（即98年
    8 月2 日凌晨某時、98年8 月13日上午8 時、98年8 月19日
    晚間9 時許、98年8 月20日上午9 時許）所為強盜便利商店
    、運動彩券行等犯行，認其不符合脫離現實之典型精神病之
    診斷，涉案當時之精神狀態，其辨識行為違法或依其辨識而
    行為之能力，並未顯著減低，有該鑑定書1 份卷可參（見本
    院審理卷第167 頁至第170 頁），則觀諸被告丙○○所犯該
    案之時點（即98年8 月2 日凌晨某時、98年8 月13日上午8
    時、98年8 月19日晚間9 時許及98年8 月20日上午9 時許）
    與本件案發時間（即98年7 月23日凌晨4 時10分許）相距僅
    約10日之時間，是上開鑑定結果亦適足佐證被告丙○○於本
    案案發當時行為辨識違法之能力並未顯著降低，堪徵被告丙○○於本件犯罪行為當時，具有責任能力無訛。此外，參以
    被告於警詢時供稱：伊案發當時有服用精神疾病藥物，伊對
    案發當時過程不記得，如事實欄一所示搶得之香菸，伊自己
    抽，8,000 元不記得等語（見同上偵卷第5 頁至第6 頁），
    衡諸一般常情，本件被告丙○○所搶得之香菸及現金非在少
    數，倘若被告丙○○於案當時對其所為並無所知，其於清醒
    之際，必然對其莫名持有來路不明之大量香菸、商品及現金
    乙事猜疑、惶恐不已，而將該不明來源之香菸、商品及現金
    招領或報警處理才是，然被告丙○○竟對來路不明之大量香
    菸視為理所當然而逕自吸食享用，此舉顯與常情相左，亦足
    徵被告丙○○明知該香菸確係其搶得之財物，故其辯稱行為
    當時意識模糊云云，自難採信。
  3.至被告丙○○辯稱前揭桃園療養院鑑定時，其鑑定到一半病
    情發作，就回去獄方吃藥，故整個鑑定結果沒有完成云云。
    惟細繹桃園療養院上開鑑定報告，於該鑑定報告第4 頁已紀
    錄被告丙○○之鑑定過程：「【精神狀態檢查】：被告丙○○於鑑定當時意識清楚，外觀整齊，注意力可以集中... 思
    考內容無異常，否認妄想，表示在監獄中有因為『發作』向
    主管反應要吃藥，但是拖了20分鐘仍未吃藥，所以打同學，
    只要手心冒汗就知道要『發作』了..隨後被問及現在時間及
    年齡時，則顯不耐煩，表示『不知道』。【被鑑定人自訴之
    涉案經過】：被告丙○○對於被詢問其涉案經過，態度顯防
    衛及不耐煩，一開始大多表示『忘記了』。... 被告丙○○
    將涉案行為規則於恐慌『發作』，但無法解釋為何過去每次
    恐慌正發作至多半小時，此次卻發作『不知道人（臺語）這
    麼久』。對於未來如何處理及預防再犯，表示調整藥物康復
    ，向被害人道歉及賠償。【理學檢查】：身體檢查大致正常
    。【實驗室檢查】：腦波檢查正常。【心理衡鑑部分】：智
    能評估方面，總智商：69，語文智商：74，操作智商：66..
    人格評估方面：較為衝動草率，情緒起伏大。對指導語遵從
    性有限，較為固著缺乏彈性，由受測開始即反覆抱怨身體不
    舒服，中場休息後，投射測驗進行一半表示『又要發作了，
    真的沒辦法作下去』。整體而言，無法排除其較為防衛的可
    能性」等語（見本院審理卷第169 頁至第170 頁）。可知，
    桃園療養院於鑑定當時，並未忽略被告丙○○表示其病情發
    作此一生理及心理表徵，而係以之作為評估及鑑定，而判定
    被告丙○○此一反應係具防衛性之可能，是桃園療養院所為
    之前開精神鑑定，並未因被告丙○○表示「發作了」而有中
    斷未鑑定之情形。況且，觀諸上開桃園療養院鑑定書紀錄鑑
    定被告丙○○精神狀態檢查、被鑑定人自訴之涉案過程之鑑
    定經過、理學檢查、實驗室檢查、心理衡鑑部分等鑑定過程
    （見本院審理卷第169 頁背面至第170 頁），乃完整而連續
    ，並無被告丙○○所稱因其病情發作而中斷之情形，是被告
    丙○○上開辯詞，顯屬無稽，並不可採。
  4.另卷附臺北市聯合醫院98年10月30日北市醫松字第09830869
    200 號函覆被告丙○○病歷暨護理記錄影本及被告丙○○提
    出臺北市聯合醫院病歷暨護理記錄影本等（各見本院審理卷
    第21頁至第109 頁、第149 頁至第160 頁），係被告丙○○
    先前就醫文件記錄，僅得證明被告丙○○確有精神病之病歷
    記錄，尚難證明被告丙○○於案發當時為無意識之精神狀態
    。且本件被告於案發當時尚非無法辨識其行為，業已說明如
    上，其案發相近時間所為之另案強盜犯行，亦經行政院衛生
    署桃園療養院鑑定結果認被告不符合脫離現實之典型精神病
    之診斷，其涉案當時之精神狀態，辨識行為違法或依其辨識
    而行為之能力，並未顯著減低，已如上述，是依上開判例意
    旨說明，尚難僅因被告丙○○前於臺北市聯合醫院有就診精
    神疾病之病歷暨護理記錄，即認被告丙○○於本案案發當時
    並無意識能力。
(三)綜上所述，事證已明，被告丙○○之上開辯詞並不足採，其
    如事實欄一所示之搶奪犯行，已堪認定，應依法論科。
二、事實欄二所示強盜部分：
(一)稽之證人乙○○於本院審理時結證：伊於98年7 月26日凌晨
    在7-11值班。當天案發情形，當天被告丙○○來店裡買東西
    ，買完東西就搶劫。在搶劫的那一瞬間，被告丙○○有一直
    把伊壓在地上讓伊起不來。店裡面的現金是被告丙○○自己
    拿的。被告丙○○是一邊壓著伊，一邊拿現金。被告丙○○
    當天來的時候，眼神是清楚的。伊當天頭有撞到牆壁，因為
    被告丙○○單手推伊到牆壁。推到牆壁後，被告丙○○就把
    伊壓制在地上。被告丙○○是拿收銀機下面保險箱的現金。
    是被告丙○○自己轉開保險箱。被告丙○○在開保險箱時，
    伊還被壓在地上。伊當時無法抵抗，因為被告丙○○身材比
    伊壯太多了，且被告丙○○是在伊身後把伊壓著。被告丙○○拿了錢之後，有跟伊說追出去就死定了。伊先前於警詢時
    所述被告丙○○進入店內，說要買香菸，然後去商品架上拿
    微波燴飯至櫃臺要伊幫忙加熱，然後要伊去拿冬瓜茶，等伊
    走至櫃臺後，被告丙○○就用手勾住伊脖子，把伊推到櫃臺
    最角落，叫伊把櫃臺抽屜打開，因為沒有看到錢，就自己伸
    手將保險箱密碼鎖往左轉到底就打開而取走裡面的2 個現金
    紙袋等語，是實在的。被告丙○○是用身體一直壓著伊，伊
    案發當時身高161 公分，體重50公斤。被告丙○○壓著伊，
    有用手拍伊的頸部也有施加力道往前。伊有感受到施加壓力
    往前壓，從被告丙○○壓著伊，然後去開保險箱拿現金，整
    個過程，被告丙○○有緊張一下等語（見本院審理卷第181
    頁至第184 頁）明確。衡以證人乙○○與被告丙○○並無宿
    怨，自無捏編被告丙○○有對其以手撫按頸部、推倒在地、
    以身體壓制等令其無法抗拒之情節以誣陷被告丙○○，而使
    己陷偽證罪追訴之危險之動機。且細繹證人乙○○證述遭被
    告丙○○壓制於地後進而取走店內財物之過程，亦核與現場
    監視畫面顯示被告丙○○尾隨證人乙○○進入櫃臺後，即以
    手撫按證人乙○○之頸部，隨後證人乙○○即倒伏於地，被
    告丙○○則自證人乙○○身後伸手至櫃臺下方處搜刮財物之
    畫面相符一致，此有現場攝影光碟勘驗擷取畫面1 份在卷足
    參（見本院審理卷第120 頁至第125 頁），堪認證人乙○○
    上開證詞，洵值採信。又證人乙○○證稱其於案發當時身高
    161 公分，體重僅有50公斤，復觀諸前揭現場照片，證人乙○○體型確較為瘦小，被告丙○○則人高體壯（被告於本院
    99年3 月15日審理時自承身高約78公分，體重為105 公斤）
    ，二者體型相差懸殊，被告丙○○握按證人乙○○之頸部，
    並將證人乙○○推倒在地，而以身壓制證人乙○○搜刮財物
    離去後，證人乙○○猶仍倒伏於地，遲遲未能站起察看（見
    本院審理卷第125 頁），足見證人乙○○確因被告丙○○之
    握按頸部，並將其推倒於地後以身壓制等強暴行為，已致使
    證人乙○○無法抗拒乙節，至為灼明。是綜上所述，被告丙○○於事實欄二所示之時地，進入事實欄二所示之統一超商
    內，以手握按乙○○之頸部，並將乙○○推倒，復以其身體
    強壓乙○○於地等強暴手段，致使乙○○不能抗拒，而強取
    現金12萬3100元後，並起身返回櫃臺前提走裝有「七星」牌
    香菸6 條、白色「大衛杜夫」牌香菸3 條及三合一蜆精3 瓶
    之背包後離開現場之強盜犯行，已堪認定。
(二)被告丙○○雖以上詞置辯。惟查：
  1.依證人乙○○之上開證詞可知，被告丙○○行為當時與店員
    之眼神、言談、舉止均正常，其係佯裝購買香菸等物，復至
    商品架拿取多樣商品假裝欲結帳，並要求證人乙○○離開櫃
    臺為其拿取飲料，待誘得證人乙○○離開櫃臺後，被告丙○○及趁機尾隨於後，以手撫按證人乙○○之頸部，進而將其
    推倒於地以身體壓制證人乙○○，而致令證人乙○○無法抗
    拒進而搜刮財物離去。則觀諸被告丙○○之犯罪方法，係佯
    稱欲購買商品而誘得證人乙○○離開櫃臺後，及趁機尾隨身
    後，進而將其壓制在地，尚非進入店內即逕自闖入櫃臺強取
    財物，衡非意識模糊之人所得為之。且被告丙○○搜刮店內
    財物後，並非步履蹣跚，恍惚離場，竟猶知須迅速逃離現場
    ，且依證人乙○○上開結詞，足認被告於行搶過程中，容有
    之緊張情緒，益徵其行為當時明知其為屬違法行為乙節，至
    為灼明，其辯稱其行為當時意識模糊云云，自難採信。再者
    ，被告丙○○因另犯強盜案件（本院99年度訴字第44號），
    經本院送往行政院衛生署桃園療養院為精神鑑定結果，認被
    告丙○○不符合脫離現實之典型精神病之診斷，涉案當時之
    精神狀態，其辨識行為違法或依其辨識而行為之能力，並未
    顯著減低，已如上述，則觀諸被告丙○○所犯該案之時點（
    即98年8 月2 日凌晨某時、98年8 月13日上午8 時、98年8
    月19日晚間9 時許及98年8 月20日上午9 時許）與本件案發
    時間（即98年7 月26日凌晨3 時58分許）相距僅約1 週之時
    間，上開鑑定結果亦適足佐證被告丙○○於本案案發當時行
    為辨識違法之能力並未顯著降低。是綜上各端，並揆諸上開
    刑法第19條修正理由及判例意旨說明，尚難認被告丙○○於
    行為當時並無責任能力，其辯稱行為當時意識模糊云云，尚
    難採取。
  2.再查被告丙○○於案發當時確有以手按壓其頸部，復將其推
    倒在地，而有施以強暴行為，業據證人乙○○證述明確如上
    ，且觀諸現場監視畫面，被告丙○○於案發當時確有以手撫
    按證人乙○○之頸部後，將其壓制在地之事實（見本院審理
    卷第122 頁至第123 頁），則被告丙○○辯稱其並未對證人
    乙○○施加強暴手段云云，顯屬無稽，自難採取。另按強盜
    罪之強暴、脅迫，祇須抑壓被害人之抗拒或使被害人身體上
    、精神上，處於不能抗拒之狀態為已足，其暴力縱未與被害
    人身體接觸，仍不能不謂有強暴、脅迫行為。又強盜罪所施
    用之強暴、脅迫手段，祇須足以壓抑被害人之抗拒，使其喪
    失意思自由為已足，縱令被害人實際無抗拒行為，仍於強盜
    罪之成立，不生影響。又刑法強盜罪之「至使不能抗拒」之
    構成要件在學理上固有主觀說、客觀說及折衷說三種見解，
    然於司法實務上向來一貫之立場係採客觀說見解，亦即認定
    被害人是否已達「至使不能抗拒」之程度，應以被告行為時
    之強弱程度綜合當時之具體事實，按多數人之客觀常態情狀
    決之，亦即視該手段施用於相類似之情狀下，是否足使一般
    人處於不能抗拒之制壓程度而定之。（最高法院20年度非字
    第201 號、22年度上字第2064號、24年度上字第4407號、26
    年度滬上字第9 號、29年度上字第3112號、29年度上字第34
    38號、30年度上字第248 號、30年度上字第3703號、22年度
    上字第317 號及30年度上字第3023號判例意旨可資參照）。
    觀本件案發當時證人乙○○因與被告丙○○身材條件差距過
    大而無法抵抗，業據證人乙○○證述明確如上。且被告丙○○尾隨證人乙○○進入櫃臺後，以手撫按證人乙○○之頸部
    ，並將其推倒在地，以其壯碩身體壓制證人乙○○在地，證
    人乙○○未為反抗，任憑被告丙○○於搜得財物，已如上述
    ，足見證人乙○○處於上開情狀下，顯已達喪失意思自由至
    不能抗拒之程度。又佐以一般社會常情，證人乙○○身材瘦
    弱，其於深夜值班形單影隻，驟逢高強體壯之被告丙○○押
    入櫃臺內強取財物，豈有毫不畏懼之理？此觀諸證人乙○○
    於被告丙○○離去後，亦未能起身察看或追出呼救自明，堪
    認客觀上證人乙○○之意思自由，已全然受到被告丙○○之
    抑壓而喪失，而達於不能抗拒之程度。被告丙○○前開辯詞
    ，核屬輕卸之詞，委無足取。
  3.至被告丙○○辯稱前揭桃園療養院鑑定時，其鑑定到一半病
    情發作，就回去獄方吃藥，故整個鑑定結果沒有完成云云。
    經查桃園療養院於鑑定當時已就被告丙○○表示病情發作此
    一生理及心理表徵為評估及鑑定，本件被告丙○○之精神鑑
    定過程而判定被告丙○○係完整而連續，已說明如前，是被
    告丙○○前開辯詞，不足採信。又卷附臺北市聯合醫院98年
    10月30日北市醫松字第09830869 200號函覆被告丙○○病歷
    暨護理記錄影本及被告丙○○提出臺北市聯合醫院病歷暨護
    理記錄影本等，係被告丙○○先前就醫文件記錄，而本件被
    告於案發當時之精神狀態，辨識行為違法或依其辨識而行為
    之能力，並未顯著減低，已說明如前，則依上開判例意旨說
    明，尚難僅因被告丙○○前於臺北市聯合醫院有就診精神疾
    病之病歷暨護理記錄，即認被告丙○○於本案案發當時並無
    意識能力。
(三)綜上所述，事證已明，被告丙○○之上開辯詞並不足採，其
    如事實欄二所示之強盜犯行，已堪認定，應依法論科。
、法律適用方面
    核被告丙○○所為，係犯刑法第325 條第1 項之搶奪罪、同
    法第328 條第1 項之強盜取財罪。被告丙○○雖陳稱本件在
    桃園刑大查獲之前，其有坦承在新竹犯下多起案件云云（見
    本院審理卷第186 頁背面）。惟查，本件查獲原因係臺北縣
    政府警察局海山分局員警先行查獲被丙○○所犯其他強盜案
    件，乃將該案送往內政部警政署刑事警察局整合全國各地發
    生之類似超商搶案，承辦員警遂將被告丙○○之照片傳真予
    新竹市警察局以供比對轄內超商強盜案件，嗣經新竹市警察
    局第二分局承辦員警比對後，發現本件係被告丙○○所為，
    因而查獲本案，此有本院辦理刑事案件電話記錄查詢表3 份
    在卷可稽（見本院審理卷第191 頁、第193 頁、第194 頁）
    ，是被告丙○○所為本件搶奪及強盜犯行，並非對於未發覺
    之罪自首而受裁判者，自無刑法第62條前段減輕其刑之適用
    ，附此說明。爰審酌被告丙○○年輕力壯，不思以正當方式
    獲得財物，竟以搶奪及強盜等非法手段為之，嚴重影響社會
    秩序，並危害社會治安與民眾人身安全至鉅，所為非是，犯
    後僅坦承其有搶奪之客觀事實，未見悔意，又被告丙○○罹
    患精神疾病，有臺北市聯合醫院被告丙○○病歷暨護理記錄
    1 份附卷足佐，並斟酌其智識程度、生活狀況、素行等一切
    情狀，認公訴人求處被告搶奪部分有期徒刑2 年，強盜部分
    有期徒刑6 年，並求處定應執行刑有期徒刑7 年，稍屬過重
    ，爰分別量處如主文所示之刑，並定其應執行之刑，以資懲
    儆。至被告為本件搶奪、強盜犯行時使用之藍色背包1 只，
    並未扣案，現是否仍存在即屬不明，且該藍色背包用途普遍
    ，尚非專供本件犯行所用，為免將來執行之困難，爰不予宣
    告沒收，附此敘明。
據上論斷，應依刑事訴訟法第299 條第1 項前段，刑法第325 條
第1 項、刑法第328 條第1 項、第51條第5款，判決如主文。
本案經檢察官楊凱真到庭執行職務。
中    華    民    國    99    年    5     月    10    日
                  刑事第七庭  審判長法  官  蕭世昌

                                    法  官  毛松廷
                                    法  官  蔡羽玄
以上正本證明與原本無異。
如不服本判決，應於送達後10日內向本院提出上訴狀（應附繕本
），其未敘述上訴理由者，應於上訴期間屆滿後20日內，補提理
由書狀於本院，上訴於臺灣高等法院。
                                    書記官  陳玉芳
中    華    民    國    99    年    5     月    11    日
附錄所犯法條：
刑法第328條
意圖為自己或第三人不法之所有，以強暴、脅迫、藥劑、催眠術
或他法，至使不能抗拒，而取他人之物或使其交付者，為強盜罪
，處5 年以上有期徒刑。
刑法第325條第1項
意圖為自己或第三人不法之所有，而搶奪他人之動產者，處6 月
以上5年以下有期徒刑

司法院資訊處製作；財團法人民間司法改革基金會備份。
